【裁判字號】    95,上,80
【裁判日期】    951122
【裁判案由】    交還土地
【裁判全文】
臺灣高等法院高雄分院民事判決            95年度上字第80號
上  訴  人  群安工程股份有限公司
法定代理人  乙○○
訴訟代理人  劉立恩律師
複代理人    顏維助律師
            丙○○
            甲○○
被  上訴人  戊○○
訴訟代理人  丁○○
上列當事人間請求交還土地事件，上訴人對於中華民國95年3 月
10日臺灣高雄地方法院94年度訴字第426 號所為判決提起上訴，
本院於民國95年11月8日言詞辯論終結，判決如下：
    主  文
上訴駁回。
第二審訴訟費用由上訴人負擔。
  事實及理由
一、被上訴人起訴主張：系爭高雄縣大樹鄉○○○段412 之2 地
    號，面積1497平方公尺之土地，原為訴外人胡美珠所有，嗣
    由被上訴人於民國（下同）93年7 月29日向原審法院民事執
    行處拍得，並於93年8 月12日領得不動產權利移轉證書，為
    系爭土地所有權人。系爭土地上如原審判決附圖所示編號Ａ
    （圍牆，5 平方公尺）、Ｂ（鐵捲門，10平方公尺）、Ｃ（
    辦公室，89平方公尺）、Ｄ（鐵架涼棚，37平方公尺）、Ｅ
    （鐵架涼棚，112 平方公尺）、Ｆ（鐵架涼棚，290 平方公
    尺）等地上物（下稱系爭地上物），縱原為訴外人明發煤氣
    分裝股份有限公司（下稱明發公司）所有，然為未經登記之
    違章建築，且經拍賣公告載明為「廢棄空屋」，所有權亦應
    歸屬系爭土地拍定人之被上訴人所有。上訴人於查封拍賣期
    間未陳報系爭土地有租賃關係，且提出之土地租賃契約期限
    過長，應為事後偽造，況該土地租約未經公證，期限逾5 年
    ，無買賣不破租賃原則適用，上訴人現占有系爭土地及建物
    ，顯無合法權源；又被上訴人無權占有系爭土地，係無法律
    上原因受有於相當租金之利益，致被上訴人受有損害，上訴
    人應依系爭土地公告現值每平方公尺為新台幣（下同）
    1,500 元，按週年利率6%計算，按月返還其所受之相當於租
    金之利益1 萬1,228 元，爰依民法第767 條及179 條規定，
    請求上訴人自系爭地上物遷讓，並返還系爭土地，並給付不
    當得利之金額等語。並聲明：(一)上訴人應將坐落高雄縣大樹
    鄉41 2之2 地號土地上如原審判決附圖所示編號Ａ、Ｂ、Ｃ
    、Ｄ、Ｅ、Ｆ之地上物遷讓交還被上訴人，並將土地全部交
    還被上訴人。(二)上訴人應自93年8 月20日起至返還日止，按
    月給付被上訴人1 萬1,228 元。(三)願供擔保請求宣告假執行
    。
二、上訴人則以：系爭土地原所有人胡美珠與訴外人趙厚魁於78
    年間簽訂租賃契約，約定承租人趙厚魁得自行或提供他人使
    用系爭土地，租賃期間為10年（78年9 月10日起至88年9 月
    10 日 止），如租期屆滿，胡美珠未讓售系爭土地予趙厚魁
    ，視為雙方同意延長租約期限至20年。因出租人胡美珠未讓
    售系爭土地，依上開約定而延長租賃期限至108 年9 月10日
    。趙厚魁承租後，先後提供系爭土地予明發公司及上訴人公
    司使用，現則由上訴人占有使用中。上訴人係因承租人趙厚
    魁於租賃契約允許之範圍內，使用系爭土地，並向系爭地上
    物所有人明發公司承租系爭地上物，自有占有之正當權源。
    又本件土地租賃成立於民法第425 條修正前，被上訴人雖拍
    賣取得系爭土地，依修正前民法第425 條規定，租賃契約仍
    有效。再承租人趙厚魁依上述土地租賃契約之約定，業將租
    期內之租金，合計45萬元交予出租人胡美珠，被上訴人自無
    從再向上訴人請求相當於租金之不當得利等語置辯。並求為
    判決：(一)駁回被上訴人之訴。(二)如受不利益之判決，願以現
    金或等值銀行可轉讓定期存單供擔保，請准宣告免為假執行
    。
三、原審判決：上訴人應將坐落高雄縣大樹鄉○○○段412 之2
    地號，面積1497平方公尺之土地交還被上訴人，及上訴人應
    自93年8 月20日起至返還前項土地之日止，按月給付被上訴
    人2,275 元，並駁回被上訴人其餘之訴。上訴人就其敗訴部
    分不服，於本院上訴聲明：(一)原判決廢棄。(二)上開廢棄部分
    ，被上訴人在第一審之訴及假執行之聲請均駁回。(三)第一、
    二審訴訟費用由被上訴人負擔。(四)如受不利益之判決，願以
    現金或等值銀行可轉讓定期存單供擔保，請准宣告免為假執
    行。
    被上訴人答辯聲明：(一)上訴駁回。(二)第一、二審訴訟費用由
    上訴人負擔。（原審判決被上訴人敗訴部分，被上訴人提起
    上訴後，復於95年6月13日準備程序期日撤回，已定讞）
四、被上訴人主張，系爭高雄縣大樹鄉○○○段412 之2 地號，
    面積1497平方公尺，原登記為訴外人胡美珠名義所有，嗣由
    被上訴人於93年7 月29日向原審法院民事執行處標得，嗣並
    領得不動產權利移轉證書及登記為伊所有，系爭土地上有系
    爭地上物，系爭土地現為上訴人所占有等情，業據其提出土
    地登記簿謄本一份及相片為證，並有高雄縣鳳山地政事務所
    複丈成果圖在卷可稽，且為上訴人所不爭執，此部分自堪信
    為真實。
五、被上訴人主張上訴人為無權占有，則為上訴人所否認，並以
    前揭情詞為辯，茲分述如後：
  (一)被上訴人請求上訴人返還系爭土地是否有理？
    1.經查，證人胡美珠證稱：「當時我在大社上班，我服務的
      公司要我們資深員工幫忙找擴充場址的地點，所以我就找
      到那塊地，當時買了不只一塊地，而系爭土地是農地，而
      我有自耕農身份，所以老闆拿錢給我去買這塊地，並過戶
      在我名下，老闆就是趙厚魁先生，當時老闆為了避免雙方
      日後有爭執，就去找律師，請律師幫我們提供意見，就由
      公司員工代擬一份租約，．．．在買賣土地就有提到要以
      租約調整雙方權益的事情，．．．之所以會付租，是因為
      土地的尋找及辦理登記之過程，都是我去做的，老闆就用
      付租的方式算是給我的酬勞，簽約後我沒有過問老闆是怎
      麼使用，老闆名下有很多公司，他要給哪一家公司使用，
      我沒有過問，土地是向一位謝先生買的，．．．」等語（
      見一審卷第130 、131 頁）。證人趙厚魁證稱：「我原來
      在台北和大社都有公司，但是大社公司面積不足，所以我
      請資深員工代為找土地，系爭土地是胡美珠找來，我就請
      她配合登記在胡美珠名下，因為系爭土地是農地，要自耕
      農身份才能登記，而且是資深員工，所以才登記在胡美珠
      名下，為了確保權益，另外我們也找了律師訂一些約款做
      為保障，這種情形，在我們台北所購買的土地也很常見，
      當時買的是一個完整的工廠及所坐落的整批土地（指同段
      412 及412-2 地號土地）．．．可以登記的土地（指同段
      412 地號土地）就登記在明發公司名下，但系爭土地是農
      地，故登記在胡美珠名下，最初整個廠區都是明發公司（
      在使用），之後新增營業項目，所以另又成立被告公司，
      我是各該公司的主要股東，所以提供各該公司無償使用，
      給胡美珠之款項是我私人給他」等語（見一審卷第132 、
      133 頁），證人即明發公司董事長徐啟輝證稱：「測量圖
      上Ａ至Ｆ地上物及土地和後方412 地號土地均為明發公司
      所有，後來趙厚魁先生買下明發公司股份，所有的土地及
      地上建物都概括承受，412-2 地號土地因為胡美珠有自耕
      農身份，所以登記在其名下，但是412-2 地號土地是因為
      趙厚魁先生為明發公司大股東，所以提供給明發公司使用
      ，地上物也一直保留下來，後來85年間，明發公司將整個
      廠房包括地上物及土地（412 地號土地）一併租給群安公
      司使用，至於412-2 地號土地則是趙厚魁先生無償提供給
      群安公司使用，因為趙厚魁先生是明發公司及群安公司的
      大股東，卷附的發票是群安公司承租412 地號土地及412
      、412-2 地號土地上所有地上物廠房設備之租金」等語（
      見一審卷第225頁）。
      綜合上述證言，可見系爭412-2 地號土地實際上為訴外人
      趙厚魁所購買，惟該地為農地，趙厚魁乃借有自耕農資格
      之胡美珠名義登記胡美珠為所有權人，並由趙厚魁先無償
      提出系爭土地給明發公司使用，系爭地上物為明發公司所
      建，嗣後上訴人公司成立，趙厚魁復將系爭土地無償出借
      給上訴人公司使用，系爭土地上之地上物則由上訴人公司
      向明發公司承租。又趙厚魁交付胡美珠之45萬元，雖名為
      租金，實則為趙厚魁給付胡美珠尋找系爭土地及借胡美珠
      名義辦理所有權登記之酬勞，而非趙厚魁使用系爭土地之
      對價即非租金，從而，趙厚魁與胡美珠雙方之關係，與租
      賃之要件不符，不能認為係一種租賃關係。故上訴人抗辯
      稱，因貸與人趙厚魁與胡美珠間就系爭土地有租賃關係存
      在，依修正前民法第425 條第1 項買賣不破租賃之規定，
      趙厚魁對被上訴人仍有租賃關係存在云云，自非可採。
    2.如上所述，上訴人係因系爭土地之實際所有權人趙厚魁之
      無償貸與而得使用系爭土地，茲系爭土地既由被上訴人於
      強制執行拍賣程序中購得，上訴人之占有權源即失所附麗
      ，而成為無權占有，被上訴人依民法第767 條所有物返還
      請求權之規定，請求上訴人返還系爭土地，為有理由。
  (二)被上訴人得否請求被上訴人返還不當得利？
    1.按無法律上之原因而受利益，致他人受損害者，應返還其
      利益，民法第179 條前段定有明文。又無正當權源而使用
      他人所有之不動產，即可獲得相當於租金之利益，為社會
      通念，有最高法院61年度台上字第1695號判例之意旨可資
      參照。上訴人公司無權占有系爭土地（面積1,497 公尺）
      ，業如前述，上訴人消極減免其應支付被上訴人使用系爭
      土地之代價，自受有相當於租金之利益；上訴人既受有相
      當於租金之利益，致系爭土地之所有人即被上訴人受有損
      害，被上訴人自得依不當得利之法律關係，請求上訴人給
      付相當於租金之不當得利。
    2.再按城市地方房屋租金，以不超過土地及建築改良物申報
      總價年息10% 為限；租用基地，建築房屋，其租金以不超
      過土地申報總價額年息10% 為限，土地法第97條第1 項、
      第105 條分別定有明文。所謂土地總價額，依土地法施行
      法第25條之規定，係以法定地價為準；而法定地價，依土
      地法第148 條之規定，係指土地所有人依該法規定所申報
      之地價，又按，租用基地建築房屋者，其租金之限制，依
      土地法第105 條準用同法第97條第1 項規定之結果，固以
      不超過土地申報總價額年息10% 為限，然該法第97條關於
      房屋租金之限制，依條文文義及立法意旨，係側重於「防
      止房屋所有權人乘機哄抬租金，造成城市問題」，且就同
      法第三編第三章「房屋及基地租用」第94條至第96條均就
      「城市住宅用房屋」設其規範，應可認知該條項係有蘊涵
      摒除「城市營業用房屋」在外之意旨，屬「隱藏性法律漏
      洞」，自有以「目的性限縮解釋」補充而將其規範設限於
      僅在城市地區供住宅用之房屋，始有適用之必要，此除經
      最高法院93年台上字第1718號判決意旨闡釋甚詳外，並有
      同院94年度第2 次民事庭會議決議認因城市地方供營業用
      之房屋，承租人得以營商而享受商業上之特殊利益，非一
      般供住宅用之房屋可比，故所約定之租金，自不受土地法
      第97條規定限制之意旨可供參酌。又所謂年息10% 為限，
      乃指基地租金之最高限額而言，並非必須照申報價額年息
      10% 計算之；尚須斟酌基地之位置、工商繁榮程度、使用
      人利用基地之經濟價值、所受利益，彼等關係及社會感情
      等情事，以為決定，亦有最高法院68年度台上字第3071號
      判例之意旨可資參照。
    3.經查：系爭土地地勢平坦，西側緊鄰中華路，車輛往來眾
      多，為大樹鄉與鳥松鄉之主要往來通道，距600 公尺處有
      國小及市場，生活機能良、金融、休閒設施可及性良，又
      系爭土地位於高雄縣鳥松鄉與大樹鄉之交界，地區範圍內
      公共設施不足，未來發展性緩慢等情，有原審94年5月24
      日勘驗筆錄在卷可證，並有原審民事執行處92年度執字第
      43292 號強制執行事件案卷內所附之估價鑑定報告可資參
      照。本院審酌上述地點、商業繁榮之程度、對外聯絡之狀
      況等情狀，及上訴人係將系爭土地做為工廠營業使用等情
      ，認本件應以系爭土地申報地價總價額，按年息6%計算相
      當於租金之不當得利金額，方為相當及公允。而系爭土地
      申報地價為93、94、95年度之申報地價為304 元，有系爭
      土地之土地謄本、高雄縣鳳山地政事務所95年2 月3 日鳳
      地所三字第0950001052號函各1 份在卷可稽。故依上開所
      述各項計算標準計算，被上訴人得請求上訴人自93年8 月
      20日起至返還日止，按月給付之金額應為2,275 元【計算
      式：面積×申報地價×年息×年數。即1,497 ×304 ×6%
      ×1/12 =2,275 （小數點以下四捨五入）】，至其逾此部
      份之請求，為無理由，不予准許。
六、綜上所述，被上訴人本於民法第767 條之規定，請求上訴人
    返還系爭土地（面積1,497 平方公尺），為有理由。又依不
    當得利之法律關係，請求上訴人自93年8 月20日起至返還土
    地之日止，按月給付被上訴人2,275 元，亦屬有據。原審予
    以准許並駁回上訴人超過部分之請求，並就被上訴人勝訴部
    分，分別准供擔保，宣告假執行及免於假執行，核無不合，
    上訴意旨求予就其敗訴部分廢棄改判，為無理由，應予駁回
    。
七、據上論結，本件上訴為無理由，依民事訴訟法第449 條第1
    項、第78條，判決如主文。
中    華    民    國    95    年    11    月    22    日
                  民事第四庭    審判長法  官  蔡文貴
                                      法  官  徐文祥
                                      法  官  黃科瑜
以上正本證明與原本無異。
如對本判決上訴，須於判決送達後20日內向本院提出上訴狀，其
未表明上訴理由者，應於上訴後20日內向本院提出上訴理由書（
均須按他造當事人之人數附繕本）。上訴時應提出委任律師或具
有律師資格之人之委任狀，並依附註條文規定辦理。
中    華    民    國    95    年    11    月    23    日
                                      書記官  葉淑華
附註：
民事訴訟法第466條之1 ：
對於第二審判決上訴，上訴人應委任律師為訴訟代理人，但上訴
人或其法定代理人具有律師資格者，不在此限。
上訴人之配偶、三親等內之血親、二親等內之姻親，或上訴人為
法人、中央或地方機關時，其所屬專任人員具有律師資格並經法
院認為適當者，亦得為第三審訴訟代理人。第1 項但書及第2 項
情形，應於提起上訴或委任時釋明之。


司法院資訊處製作；財團法人民間司法改革基金會備份。
